【裁判字號】    98,訴,1630
【裁判日期】    980717
【裁判案由】    偽造文書等
【裁判全文】
臺灣板橋地方法院刑事判決              98年度訴字第1630號
公  訴  人  臺灣板橋地方法院檢察署檢察官
被      告  乙○○
上列被告因偽造文書等案件，經檢察官提起公訴（98年度偵緝字
第335 號），被告於準備程序進行中，就被訴事實為有罪之陳述
，本院告知其簡式審判程序之旨，聽取當事人意見後，裁定由受
命法官獨任依簡式審判程序審理，茲判決如下：
    主  文
乙○○連續犯行使偽造私文書罪，處有期徒刑拾月，減為有期徒
刑伍月，如易科罰金，以銀元參佰元即新臺幣玖佰元折算壹日，
如附表壹所示應沒收之物沒收。
    事  實
一、乙○○因缺錢花用，竟意圖為自己不法所有，基於行使偽造
    私文書及詐欺取財之概括犯意，於如附表1 所示時間，在臺
    灣地區某不詳地點，利用擔任國泰人壽保險股份有限公司永
    和分公司業務員，並代為不知情之客戶即要保人呂玉真、甲
    ○○（原名呂玉珍，後更名為呂佳蒨，再更名為甲○○）保
    管保單之機會，連續冒用呂玉真、甲○○名義，於如附表1
    所示保單借款借據、保全給付申請書等文件上，填妥相關資
    料及偽簽如附表1 所示呂玉真、甲○○之簽名後，持向國泰
    人壽保險股份有限公司永和分公司承辦人員行使，佯稱呂玉
    真、甲○○欲報理保單借款、申請保單紅利給付云云，致該
    公司承辦人員陷於錯誤，核撥如附表1 所示借款、保單紅利
    ，乙○○旋將之提領花用完畢。
二、案經國泰人壽保險股份有限公司訴由臺灣板橋地方法院檢察
    署檢察官偵查起訴。
    理  由
一、上開犯罪事實，迭經被告乙○○於檢察官偵訊及本院審理時
    坦承不諱，核與證人即國泰人壽保險股份有限公司員工涂杏
    津、證人即被害人呂玉真於檢察官訊問時所證被害情節，互
    核無違，並有呂玉真、甲○○填具之聲明書及如附表1 所示
    保單借款借據、保全給付申請書等文件影本各1 份在卷可稽
    ，足認被告之自白與事實相符。本案事證明確，被告犯行洵
    堪認定，應依法論科。
二、被告行為後，如附表2 所示刑法條文及其配套規定業經變更
    ，並均於民國95年7 月1 日施行，茲依規範行為後法律變更
    所生新舊法律比較適用之準據法即刑法第2 條第1 項之規定
    （此條文逕適用裁判時法，最高法院95年度第8 次刑事庭會
    議決議參照），為「從舊從輕」之比較（詳如附表2 所示）
    ，因行為後之法律並未對其較有利，均應適用行為時即修正
    前之規定論處。據此，核被告行使偽造如附表1 所示屬私文
    書之文件，詐得如附表1 所示借款及保單紅利，係犯刑法第
    216 條、第210 條之行使偽造私文書罪及同法第339 條第1
    項之詐欺取財罪。其偽造簽名之行為為偽造私文書之部分行
    為，為偽造私文書之行為所吸收，偽造後復持以行使，偽造
    私文書之低度行為為行使之高度行為所吸收，均不另論罪。
    被告先後多次所為行使偽造私文書及詐欺取財犯行，時間緊
    接，方法相同，觸犯構成要件相同之罪名，顯均係基於概括
    犯意為之，為連續犯，應依行為時刑法第56條之規定，各論
    以1 罪，並加重其刑。而所犯行使偽造私文書及詐欺取財2
    罪間，有方法結果之牽連關係，則應依行為時刑法第55條規
    定，從較重之行使偽造私文書罪處斷。爰審酌被告犯罪之動
    機、目的、手段、生活狀況、無前科之素行、詐得金額、坦
    承犯行且已賠償被害人部分金額之犯後態度等一切情狀，量
    處如主文所示之刑。因被告犯罪時間係於96年4 月24日以前
    ，合於中華民國96年罪犯減刑條例所定之減刑條件（按：被
    告固曾因本案犯行經通緝，惟通緝時間係於中華民國96年罪
    犯減刑條例施行後之97年7 月29日，不符合該減刑條例第5
    條不得減刑之規定，仍應予以減刑），應再減其宣告刑2 分
    之1 ，併諭知易科罰金折算之標準。如附表1 所示應沒收之
    物，乃被告偽造之簽名，無證據證明不存在，應依刑法第21
    9 條之規定予以沒收。
據上論斷，應依刑事訴訟法第273 條之1 第1 項、第299 條第1
項前段，刑法第2 條第1 項前段、第216 條、第210 條、第339
條第1 項、第219 條，行為時（即94年2 月2 日修正公布，95年
7 月1 日施行前之）刑法第56條、第55條、第33條第5 款、第41
條第1 項前段，刑法施行法第1 條之1 第1 項、第2 項前段，行
為時（即95年5 月17日公布廢止，同年7 月1 日施行前之）罰金
罰鍰提高標準條例第2 條，中華民國96年罪犯減刑條例第2 條第
1 項第3 款、第7 條、第9 條，判決如主文。
本案經檢察官陳伯均到庭執行職務。
中    華    民    國    98    年    7     月    17    日
                    刑事第九庭  法  官  許炎灶
以上正本證明與原本無異。
如不服本判決應於收受判決後10日內向本院提出上訴書狀，並應
敘述具體理由；其未敘述上訴理由者，應於上訴期間屆滿後20日
內向本院補提理由書（均須按他造當事人之人數附繕本）「切勿
逕送上級法院」。
                                書記官  屠衛民
中    華    民    國    98    年    7     月    17    日
附錄本案論罪科刑所引法條：刑法第216 條、第210 條、第339
條第1 項。
刑法第216 條
行使第210 條至第215 條之文書者，依偽造、變造文書或登載不
實事項或使登載不實事項之規定處斷。
刑法第210 條
偽造、變造私文書，足以生損害於公眾或他人者，處5 年以下有
期徒刑。
刑法第339 條
意圖為自己或第三人不法之所有，以詐術使人將本人或第三人之
物交付者，處5 年以下有期徒刑、拘役或科或併科1 千元以下罰
金。
以前項方法得財產上不法之利益或使第三人得之者，亦同。
前2 項之未遂犯罰之。
附表1 ：
┌──┬──────┬─────────────┬─────────┬─────────┐
│編號│時        間│偽    造    之    文    件│詐騙金額（新臺幣）│應  沒  收  之  物│
├──┼──────┼─────────────┼─────────┼─────────┤
│ 1  │89年9 月26日│保單借款借據（要保人甲○○│保單借款180,000 元│偽造之「呂佳蒨」簽│
│    │            │；保單編號0000000000，含背│                  │名2 枚            │
│    │            │面之借款金匯撥聲明書）    │                  │                  │
├──┼──────┼─────────────┼─────────┼─────────┤
│ 2  │90年10月29日│保單借款借據（要保人呂玉真│保單借款238,000 元│偽造之「呂玉真」簽│
│    │            │；保單編號0000000000，含背│                  │名2 枚            │
│    │            │面之借款金匯撥聲明書）    │                  │                  │
├──┼──────┼─────────────┼─────────┼─────────┤
│ 3  │90年10月29日│保單借款借據（要保人甲○○│保單借款238,000 元│偽造之「呂佳蒨」簽│
│    │            │；保單編號0000000000，含背│                  │名2 枚            │
│    │            │面之借款金匯撥聲明書）    │                  │                  │
├──┼──────┼─────────────┼─────────┼─────────┤
│ 4  │90年10月29日│保全給付申請書（要保人呂沂│紅利給付12,717元  │偽造之「呂佳蒨」簽│
│    │            │玟；保單編號0000000000）  │                  │名1 枚            │
├──┼──────┼─────────────┼─────────┼─────────┤
│ 5  │90年10月29日│保全給付申請書（要保人呂玉│紅利給付13,083元  │偽造之「呂玉真」簽│
│    │            │真；保單編號0000000000）  │                  │名1 枚            │
├──┼──────┼─────────────┼─────────┼─────────┤
│ 6  │90年10月29日│保全給付申請書（要保人呂沂│紅利給付13,078元  │偽造之「呂佳蒨」簽│
│    │            │玟；保單編號0000000000）  │                  │名1 枚            │
└──┴──────┴─────────────┴─────────┴─────────┘
附表2 ：
┌──────┬───────────┬───────────┬────────────┐
│相關法律規定│行為時（修正前）之規定│裁判時（修正後）之規定│本案具體適用後之比較結果│
├──────┼───────────┼───────────┼────────────┤
│刑法第33條第│罰金：1 元以上。      │罰金：新臺幣1,000 元以│1.被告所犯詐欺取財罪條文│
│5 款        │                      │上，以百元計算之。    │  本身並未修正，就其法定│
├──────┼───────────┼───────────┤  罰金刑，雖不論依行為時│
│刑法施行法第│（無。惟另依「現行法規│中華民國94年1 月7 日刑│  或裁判時之規定，罰金刑│
│1 條之1     │所定貨幣單位折算新臺幣│法修正施行後，刑法分則│  之最高數額均屬一致，但│
│            │條例」第2 條：「現行法│編所定罰金之貨幣單位為│  行為時罰金刑之最低數額│
│            │規所定金額之貨幣單位為│新臺幣（第1 項）。94年│  為銀元1 元，折算後為新│
│            │圓、銀元或元者，以新臺│1 月7 日刑法修正時，刑│  臺幣3 元（提高倍數後為│
│            │幣元之3 倍折算之。」、│法分則編未修正之條文定│  新臺幣30元），裁判時罰│
│            │「罰金罰鍰提高標準條例│有罰金者，自94年1 月7 │  金刑之最低數額，為新臺│
│            │」第1 條前段：「依法律│日刑法修正施行後，就其│  幣1,000 元，以行為時之│
│            │應處罰金、罰鍰者，就其│所定數額提高為30倍。但│  規定有利於被告。      │
│            │原定數額得提高為2 倍至│72年6 月26日至94年1 月│2.依臺灣高等法院暨所屬法│
│            │10倍。」等規定，將貨幣│7 日新增或修正之條文，│  院95年法律座談會意見，│
│            │單位折算為新臺幣及提高│就其所定數額提高為3 倍│  關於刑法分則編未修正之│
│            │罰金之處罰數額。）    │（第2 項）。          │  條文訂有罰金者，自95年│
│            │                      │                      │  7 月1 日起，逕適用刑法│
│            │                      │                      │  施行法第1 條之1 之規定│
│            │                      │                      │  ，不再適用罰金罰鍰提高│
│            │                      │                      │  標準條例第1 條前段之規│
│            │                      │                      │  定。                  │
├──────┼───────────┼───────────┼────────────┤
│刑法第56條  │連續數行為而犯同一之罪│（已刪除）            │依行為時連續犯之規定，係│
│            │名者，以1 罪論。但得加│                      │論以1 罪，依裁判時之規定│
│            │重其刑至2 分之1 。    │                      │，應數罪併罰，以行為時之│
│            │                      │                      │規定較有利於被告。      │
├──────┼───────────┼───────────┼────────────┤
│刑法第55條  │1 行為而觸犯數罪名，或│1 行為而觸犯數罪名者，│依行為時牽連犯之規定，係│
│            │犯1 罪而其方法或結果之│從1 重處斷。但不得科以│論以1 罪，依裁判時之規定│
│            │行為犯他罪名者，從1 重│較輕罪名所定最輕本刑以│，應數罪併罰，以行為時之│
│            │處斷。                │下之刑。              │規定較有利於被告。      │
├──────┼───────────┼───────────┼────────────┤
│刑法第41條第│犯最重本刑為5 年以下有│犯最重本刑為5 年以下有│依行為時刑法第41條第1 項│
│1 項前段    │期徒刑以下之刑之罪，而│期徒刑以下之刑之罪，而│前段、罰金罰鍰提高標準條│
│            │受6 個月以下有期徒刑或│受6 個月以下有期徒刑或│例第2 條（已廢止）之規定│
│            │拘役之宣告，因身體、教│拘役之宣告者，得以新臺│，易科罰金係以銀元100 元│
│            │育、職業、家庭之關係或│幣1,000 元、2,000 元或│以上300 元以下折算1 日，│
│            │其他正當事由，執行顯有│3,000 元折算1 日，易科│換算新臺幣後，係以新臺幣│
│            │困難者，得以1 元以上3 │罰金。                │300 元以上900 元以下折算│
│            │元以下折算1 日，易科罰│                      │1 日，依裁判時刑法第41條│
│            │金。                  │                      │第1 項前段規定，其最低易│
├──────┼───────────┼───────────┤科罰金之折算標準為新臺幣│
│罰金罰鍰提高│依刑法第41條易科罰金或│（已廢止）            │1,000 元，以行為時之規定│
│標準條例第2 │第42條第2 項易服勞役者│                      │有利於被告。            │
│條          │，均就其原定數額提高為│                      │                        │
│            │100 倍折算1 日；法律所│                      │                        │
│            │定罰金數額未依本條例提│                      │                        │
│            │高倍數，或其處罰法條無│                      │                        │
│            │罰金刑之規定者，亦同。│                      │                        │
└──────┴───────────┴───────────┴────────────┘


司法院資訊處製作；財團法人民間司法改革基金會備份。
